【裁判字號】    98,訴,808
【裁判日期】    990121
【裁判案由】    公共危險
【裁判全文】
臺灣苗栗地方法院刑事判決               98年度訴字第808號
公  訴  人  臺灣苗栗地方法院檢察署檢察官
被      告  丙○○
指定辯護人  本院公設辯護人  丁○○
上列被告因公共危險案件，經檢察官提起公訴（98年度偵字第52
71號），本院判決如下：
    主  文
丙○○放火燒燬他人所有之棉被，致生公共危險，累犯，處有期
徒刑壹年陸月。
    犯罪事實
一、丙○○前因違反電信法案件，經本院於民國95年3 月27日以
    95年度苗簡字第231 號判決判處有期徒刑4 月確定；又因竊
    盜案件，經本院於95年3 月31日以94年度易字第921 號判決
    判處有期徒刑7 月確定，嗣經本院於95年6 月5 日裁定應執
    行有期徒刑10月確定，甫於95年12月13日縮短刑期執行完畢
    。猶不知悔改，因與乙○○間有金錢糾紛，酒後心情欠佳，
    遂於98年9 月14日晚間8 時03分許（起訴書誤載為47分，業
    經檢察官當庭更正，見本院卷第47頁），騎乘車牌號碼156-
    DMV 號重型機車前往甲○○所有由其家人及乙○○現共同居
    住位於苗栗縣通霄鎮○○里○○段第437 地號上之建築物內
    ，見乙○○不在，一時氣憤，竟基於放火燒燬他人所有之物
    之犯意，隨手持現場之打火機點燃該處之棉被，使之燒燬，
    旋即騎車在附近等候乙○○返家，惟因未見其人，而於同日
    晚上8 時38分許，騎車離開上址，惟因不慎失火造成上開現
    供甲○○、其家人及乙○○等人使用居住之住宅燒燬，致生
    公共危險。嗣於同日晚上，乙○○返家後發現火光，而於同
    日晚上8 時50分許以電話報警，經警會同甲○○、乙○○調
    閱附近監視錄影帶，始查悉上情。
二、案經甲○○、乙○○訴由苗栗縣警察局通霄分局報請臺灣苗
    栗地方法院檢察署檢察官偵查起訴。
    理  由
壹、證據能力部分
一、按被告以外之人於審判外之陳述，雖不符刑事訴訟法第159
    條之1 至第159 條之4 之規定，但經當事人於審判程序同意
    作為證據，法院審酌該言詞陳述或書面陳述作成時之情況，
    認為適當者，亦得為證據，同法第159 條之5 第1 項定有明
    文。查證人乙○○、甲○○於警詢及偵查中所為之陳述，被
    告、辯護人及檢察官於本院審理時均同意有證據能力（見本
    院卷第49、50頁），本院審酌上開證據資料製作時之情況，
    尚無違法不當及證明力明顯過低之瑕疵，另參以各該審判外
    供述證據製作當時之過程、內容、功能等情況，認尚具備合
    法可信之適當性保障，認為以之作為證據應屬適當，揆諸上
    開規定，前揭證據資料均有證據能力。
二、卷附苗栗縣消防局火災原因調查鑑定書，為檢察機關基於檢
    察一體原則，由該管檢察長對於轄區內之案件，以事前概括
    選任鑑定人或囑託鑑定機關（團體）之方式，俾便轄區內之
    司法警察官、司法警察對於調查中之此類案件，得即時送請
    事前已選任之鑑定人或囑託之鑑定機關（團體）實施鑑定，
    該鑑定人或鑑定機關（團體）亦視同受承辦檢察官所選任或
    囑託而執行鑑定業務，其等出具之書面報告係屬刑事訴訟法
    第206 條第1 項之鑑定報告，依刑事訴訟法第159 條第1 項
    規定（刑事訴訟法第159 條立法修訂理由(三)參照），合乎傳
    聞例外規定，自有證據能力，而得作為本案證據使用。
三、監視錄影帶翻拍照片、現場及被告於放火時所使用之交通工
    具照片，均係依機器之功能，攝錄實物形貌而形成之圖像，
    乃係以科學、機械之方式，對於當時狀況所為忠實且正確之
    記錄，並非人類意思表達之言詞或書面陳述，不含供述要素
    ，且係為保全拍攝當時該物品或現象所呈現之情景，於證據
    方法而言，具有與該物品或現象相同之效用，乃屬物證之一
    種，性質上應屬於非供述證據，無傳聞法則之適用，當不在
    刑事訴訟法第159 條第1 項規定「被告以外之人於審判外之
    言詞或書面陳述」之範圍內，自無傳聞法則之適用（最高法
    院97年度台上字第3854號判決、98年台上2635號判決意旨參
    照），上開證據均非實施刑事訴訟程序之公務員因違背法定
    程序而取得，且與本案待證事實具有自然之關連性，亦有證
    據能力。
貳、實體部分
一、上揭事實，迭據被告丙○○於警詢、偵查中及本院審理時坦
    承不諱，核與證人即被害人乙○○、甲○○於警詢（見偵查
    卷第9 至15頁）及偵查中（見偵查卷第39、40頁）證述之情
    節相符；且本件經苗栗縣消防局鑑定結果，認：「苗栗縣通
    霄鎮○○里○○段第437 號地號住宅火災案件，經排除香菸
    、線香等微小火源、電器因素、電源線路因素，綜合消防單
    位出動觀察紀錄、談話筆錄陳述、現場勘查、路口監視錄影
    設備等研判，以人為使用明火縱火引起本案火災的可能性最
    大。」等情，有苗栗縣消防局98年10月7 日火災原因調查鑑
    定書1 份在卷可稽（見偵查卷第47至93頁），此外，復有監
    視錄影帶翻拍照片48張（見偵查卷第17至28頁）、現場及被
    告於放火時所使用之交通工具照片12張（見偵查卷第29至34
    頁）等附卷足憑。另本件路口之監視錄影光碟經本院當庭勘
    驗結果，被告確於上開時、地騎車前往被害人上址房屋，復
    在附近出入，且離開後未久，該屋即產生火光等情，有本院
    審理筆錄及附件各1 份可參（見本院卷第44、45、48頁），
    堪認被告之自白與事實相符；又被告既於被害人乙○○及甲○○家人現所居住之住宅內放火燒燬他人之棉被，且造成該
    屋宅燒燬（詳後述），以具有通常理性判斷力之人為標準加
    以判斷，被告所放之火，除使其放火之標的物棉被燒燬外，
    並已延燒至棉被置放處之現供人使用之住宅及其他他人之財
    產，已使人感受到對於人之生命會帶來威脅之不安全感，可
    見，其放火行為顯已達於「致生公共危險」之程度。是本案
    事證明確，被告之犯行堪以認定。
二、至公訴人雖認被告上開行為，係放火燒燬現供人使用之住宅
    乙節，然查：
(一)、按刑法上之放火罪，以行為人本乎放火燒燬特定物之故意而
    實施放火之行為，為其成立要件，因其所欲燒燬之標的物即
    客體之不同，而異其處罰之罪名，故應究明其所擬燒燬之客
    體為何及其主觀上係基於燒燬建築物或特定物之故意（最高
    法院84年度台上字第1529號、90年度台上字第7492號等判決
    意旨參照）。
(二)、訊之被告供稱案發當日原係前往被害人乙○○住處討債，因
    乙○○不在，討債未果，一氣之下才拿取屋內之打火機點燃
    該處之棉被等語（見本院卷第54、58頁）。可見，被告之本
    意倘若在燒燬房屋，其可預先攜帶汽油、酒精等容易縱火且
    燃燒迅速之物品前往該處，直接潑灑房屋或其結構體上，或
    利用當時四下無人，直接開啟放置在現場之瓦斯桶助燃，以
    達到迅速燒燬房屋之目的，其竟捨此不為，卻僅順手拿起屋
    內之打火機點燃棉被，顯見被告客觀上所欲燒燬之客體係棉
    被，而非房屋住宅。
(三)、檢察官雖主張被告若無燒燬現供人使用住宅之故意，應至屋
    宅外點火云云，然被告係因被害人乙○○不在家，情緒不穩
    定，才順手點燃棉被洩憤，正應一時激動，而有上開非理性
    之舉，衡情，自應不會在氣憤當時猶記得跑至屋宅外點火；
    況得否因被告之點火處，係在屋宅內，即遽認為被告係意在
    燒燬現供人使用之住宅，因其間於邏輯法則及經驗論理上，
    並無該必然性，因此，得否如此率為論斷，尚難謂為無疑。
    參以被告亦自承與被害人乙○○間之債務僅新臺幣300 元等
    語（見偵查卷第5 頁），彼此間難認有何深仇大恨，按理被
    告應不至於為區區數百元之債務而放火燒屋，導致更嚴重之
    後果，可見被告主觀上並無燒燬現供人使用住宅之故意。
(四)、再觀之卷附現場照片，本件住宅係屬磚造，非如木屋般容易
    著火，且該屋之客廳等地，並非如倉庫係專門堆積易燃物品
    之場所，仍需足夠之火勢始足以燃燒，是本件被告縱使在屋
    宅內點燃棉被，仍有可能因打火機之火力、材料素質、燃燒
    面積、溼度等因素影響而熄滅，故本件亦難遽認被告有放火
    燒燬現供人使用住宅之不確定故意。
(五)、次者，依本件監視器所攝錄被告騎車進出上址房屋之時間，
    係於晚上8 時03分左右駛入，約於8 時25分30秒左右駛離，
    又於8 時26分19秒駛入，嗣於8 時38分28秒駛離現場，而攝
    影機畫面出現火光之時間約為8 時50分26秒（見本院卷第44
    、45頁），由上可知，被告在現場停留之時間長達20分鐘，
    又在附近騎車徘徊約10餘分鐘，此顯與一般嫌犯作案後匆促
    離開現場，避免被人發現，增加為警查獲之風險，而畏罪逃
    匿之情節不同，且被告在火勢明顯出現之前即行騎車離開，
    此情亦與一般放火犯罪者習於觀看救火人員滅火之行為有悖
    。
(六)、又本件系爭房屋出現明顯火光之時間，係在被告離去約10多
    分鐘後，已如前述，足見當時之火勢，並非在短時間內即猛
    烈燃燒，亦未即刻蔓延，而且，上址房屋之起火處僅有1 處
    ，此觀上開火災原因鑑定書即明，被告在上開屋宅尚未嚴重
    燃燒之前，原有充裕時間，得以繼續縱火加強燃燒，卻選擇
    離開現場，益徵被告確無放火燒燬現供人使用住宅之犯意；
    佐以被告僅係單純點燃棉被，放火範圍不大之實際情況以觀
    ，被告所稱並無放火燒燬住宅之情，亦屬合於事理。從而，
    本件被告並無放火燒燬現供人使用住宅之犯意及行為，應堪
    認定。
(七)、綜上，本件被告之行為，固不慎失火引起現供人使用住宅燒
    燬之結果，惟被告主觀上係焚燒棉被洩憤，並無燒燬住宅之
    犯意，且客觀上係點火引燃棉被，並非放火燒屋之行為，是
    檢察官起訴認被告係犯放火燒燬現供人使用住宅之犯行，容
    有誤會，附此敘明。
三、論罪科刑：
(一)、核被告所為，係犯刑法第175 條第1 項之放火燒燬他人所有
    物品罪。
(二)、又放火行為原含有毀損性質，是不另論刑法第354 條之毀損
    罪（最高法院29年上字第2388號、最高法院79年度台上字第
    1471號等判例意旨參照）。
(三)、再按刑法之放火罪，其所直接侵害之法益，為一般社會之公
    共安全，雖私人之財產法益，亦同時受其侵害，但既列入公
    共危險罪章內，自以社會公安之法益為重，此觀燃燒自己所
    有物，致生公共危險時，亦應論罪之點，可以概見，故就被
    害法益論，亦不得以所焚者係屬多數他人所有物，而有區別
    ，故計算罪數，應以行為之個數為標準，此種情形，自屬單
    純一罪，毋庸論以想像競合犯（最高法院21年上字第391 號
    判例、88年度台上字第1672號判決意旨參照）。是就被告一
    個放火燒燬棉被之行為，延燒該址內被害人李榮財、甲○○
    及其家人所有之家具、日常生活用品等物，應僅生一公共危
    險，自應僅論以一罪。
(四)、
１、至於被告燒燬棉被之行為，固同時延燒該址房屋而生失火燒
    燬現供人使用住宅之結果（系爭現供人使用之住宅之天花板
    輕鋼架業已扭曲掉落，屋頂已因火力延燒致多處破洞，不足
    以遮蔽風雨【參偵卷第79頁至86頁】，足見，系爭現供人使
    用住宅之重要部分業已遭火力破壞，已達於喪失作為屋頂效
    用之程度，應已達燒燬之結果，最高法院76年度台上字第82
    30號判決參照）。於外觀形式上似非無該當刑法第173 條第
    2 項之失火罪，然揆諸前開判例判決要旨所示，放火罪係保
    護社會公安法益，不以所焚者係屬多數他人所有物而計算其
    罪數，乃係以行為之個數為準。換言之，放火罪係公共危險
    犯，其罪數應依其所發生公共危險之個數而定，而不受被害
    物件係一個或數個，一人所有之物或數人所有之物所影響，
    是一個放火行為，縱燒燬數個目的物，如所發生對於公眾安
    全之危險，祇要得包括地評價為一個，亦僅成立一罪。準此
    以觀，一個放火行為，如總括燒燬適用條項相異之客體（如
    住宅及非供公眾使用之自小客車等），如僅發生一個公共危
    險，即得包括地評價為一罪，並適用該當處罰最重之放火罪
    即可。查本件被告一個放火行為固同時致住宅以外之棉被及
    該住宅房屋燒燬，因僅生一個公共危險，參照前開說明，自
    應僅論以一罪。
２、按刑法學理上所稱法規競合（法條競合），係指單一行為，
    發生單一之犯罪結果，與數個刑罰法律規定之犯罪構成要件
    全部或一部符合，因法規之錯綜關係，致同時有數個法規競
    合適用時，祇能依(1)重法優於輕法。(2)特別法優於普通法。
    (3)基本法優於補充法。(4)全部法優於一部法。(5)狹義法優於
    廣義法等原則，選擇一個最適當之法規作為單純一罪予以論
    處而排斥其他法規之適用（最高法院97年度台上字第5114號
    判決參照）。查刑法第175 條第1 項之法定刑為：1 年以上
    7 年以下有期徒刑。」，同法第173 條第2 項之法定刑為：
    1 年以下有期徒刑、拘役或5 百元以下罰金，可見，刑法第
    175 條第1 項之罪之法定刑度重於同法第173 條第2 項，依
    前開說明之重法優於輕法之原則，刑法第173 條第2 項之不
    法內涵及罪責內涵，已被同法第175 條第1 項所吸收，是本
    件應論以較重之刑法第175 條第1 項之罪，附此敘明。
(五)、公訴意旨認被告所為係犯刑法第173 條第1 項放火燒燬現供
    人使用之住宅罪，尚有未洽（詳如前述），惟其起訴之基本
    社會事實同一，本院自得予以審理，爰依法變更起訴法條。
(六)、查被告前因違反電信法案件，經本院於95年3 月27日以95年
    度苗簡字第231 號判決判處有期徒刑4 月；又因竊盜案件，
    經本院於95年3 月31日以94年度易字第921 號判決判處有期
    徒刑7 月，嗣經本院於95年6 月5 日裁定應執行有期徒刑10
    月確定，甫於95年12月13日縮短刑期執行完畢，有臺灣高等
    法院被告前案紀錄表1 份在卷可稽（見本院卷第6 頁），其
    於受有期徒刑之執行完畢後，5 年以內故意再犯本件有期徒
    刑以上之罪，為累犯，應依刑法第47條第1 項規定加重其刑
    。
(七)、爰審酌被告因與乙○○有金錢糾紛，前往討債未果，一時氣
    憤，而以本件放火方式表達不滿，輕忽漠視公共安全，此行
    為固屬危險性高，且所造成之損害非輕，然本案燒燬標的物
    係屬獨立建物，並未延燒他處，且被告係見屋內無人，已考
    慮到勿傷及無辜，足見其良心未泯；又被告已與被害人甲○○、乙○○達成和解，被害人甲○○、乙○○均表示願意原
    諒被告，且當庭陳稱希望本院對被告從輕量刑，以利日後賠
    償等語，有調解紀錄表及本院98年12月15日訊問筆錄各1 份
    可參（見本院卷第26、28頁），兼衡被告之生活狀況、智識
    程度及犯後坦承犯行，態度良好等一切情狀，量處如主文所
    示之刑，以資懲戒。
(八)、至被告用以點燃棉被之打火機，係在上開屋內所拿取，被告
    否認為其所有，復無證據證明係被告所有，亦非屬違禁物，
    且已丟入現場燒燬，業據被告供明在卷（見本院卷第55頁）
    ，爰不另為沒收之諭知，附此敘明。
據上論斷，應依刑事訴訟法第299 條第1 項前段、第300 條，刑
法175條第1項、第47條第1項，判決如主文。
本案經檢察官黃明正到庭執行職務。
中    華    民    國    99    年    1     月    21    日
                  刑事第一庭  審判長法  官  林 信 旭
                                    法  官  羅 貞 元
                                    法  官  林 卉 聆
以上正本證明與原本無異。
如不服本判決應於收受判決後10日內向本院提出上訴書狀，並應
應敘述具體理由。其未敘述上訴理由者，應於上訴期間屆滿後20
日內向本院補提理由書(均須按他造當事人之人數附繕本)「切勿
逕送上級法院」。
                                    書記官  楊 慧 萍
中    華    民    國    99    年    1     月    21    日
附記論罪法條：
中華民國刑法第175條
放火燒燬前二條以外之他人所有物，致生公共危險者，處 1 年
以上 7 年以下有期徒刑。
放火燒燬前二條以外之自己所有物，致生公共危險者，處 3 年
以下有期徒刑。
失火燒燬前二條以外之物，致生公共危險者，處拘役或 3 百元
以下罰金。

司法院資訊處製作；財團法人民間司法改革基金會備份。
